ACORDAO-COMPLETO-2521290

ACÓRDÃO 7054/2022 ATA 35/2022 - PRIMEIRA CÂMARA

VISTOS, relatados e discutidos estes autos de tomada de contas especial instaurada por Fundação Nacional de Saúde (Funasa) em desfavor de José Luiz Ramuski, ex-prefeito do município de Dois Vizinhos/PR, e da empresa Engenharia e Construtora Provin Ltda., em razão da inexecução parcial do Termo de Compromisso TC/PAC 0365/08 (Siafi 644771) , tendo por objeto a implantação de melhorias sanitárias domiciliares, no âmbito do Programa de Aceleração do Crescimento - PAC/2008,
ACORDAM os Ministros do Tribunal de Contas da União, reunidos em sessão da 1ª Câmara, ante as razões expostas pelo Relator, em:
9.1. acolher parcialmente as alegações de defesa apresentadas por José Luiz Ramuski  e pela empresa Engenharia e Construtora Provin Ltda.;
9.2. julgar irregulares as contas de José Luiz Ramuski e da empresa Engenharia e Construtora Provin Ltda., com fundamento nos arts. 1º, inciso I, 16, inciso III, alínea "c", 19 e 23, inciso III, da Lei 8.443/1992, condenando-os, solidariamente, ao pagamento da quantia de R$ 83.081,67 (oitenta e três mil e oitenta e um centavos) , conforme apurado na decisão judicial do Juízo da 1ª Vara Federal de Francisco Beltrão/PR no âmbito da Ação Civil de Improbidade Administrativa 5002128- 59.2015.4.04.7007;
9.3. dar quitação, com fundamento no art. 57 da Lei 8.443/1992, a José Luiz Ramuski e à empresa Engenharia e Construtora Provin Ltda., em relação ao débito imputado pelo subitem 9.2 deste Acórdão, ante a comprovação do recolhimento integral do valor apurado no âmbito da Ação Civil de Improbidade Administrativa 5002128- 59.2015.4.04.7007, com os consectários legais calculados pela 1ª Vara Federal de Francisco Beltrão/PR;
9.4. aplicar José Luiz Ramuski e à empresa Engenharia e Construtora Provin Ltda., com fundamento no art. 57 da Lei 8.443/1992, multa individual no valor de R$ 10.000,00 (dez mil reais) , fixando-lhes o prazo de quinze dias, a contar da notificação, para comprovar, perante o Tribunal, nos termos do art. 214, inciso III, alínea "a", do RI/TCU, o recolhimento das referidas quantias ao Tesouro Nacional, atualizadas monetariamente desde a data do presente acórdão até a do efetivo recolhimento, se forem pagas após o vencimento, na forma da legislação em vigor;
9.5. autorizar, desde logo, nos termos do art. 28, inciso II, da Lei 8.443/1992, a cobrança judicial das dívidas caso não atendidas as notificações; 
9.6. encaminhar cópia deste Acórdão à Procuradoria da República no Estado do Paraná, nos termos do art. 16, §3º, da Lei 8.443/1992; e
9.7. dar ciência deste Acórdão aos responsáveis.

Tomada de Contas Especial instaurada pelo(a) Fundação Nacional de Saúde em razão de Não comprovação da regular aplicação dos recursos repassados pela União, Termo de compromisso TC/PAC 0365/08, firmado com o/a FUNDACAO NACIONAL DE SAUDE, Siafi/Siconv 644771, função SAUDE, que teve como objeto MELHORIAS SANITARIAS DOMICILIARES PARA ATENDER O MUNICIPIO DE DOIS VI-ZINHOS/PR, NO PROGRAMA DE ACELERACAO DO CRESCIMENTO-PAC/2008. (nº da TCE no sistema: 3262/2019).

Primeira Câmara

Município de Dois Vizinhos/PR.

3. Responsáveis: José Luiz Ramuski (CPF: XXX.034.099-XX) e Engenharia e Construtora Provin Ltda (CNPJ: 04.919.998/0001-83).

13.1. Ministros presentes: Walton Alencar Rodrigues (Presidente) e Benjamin Zymler.
13.2. Ministro-Substituto convocado: Weder de Oliveira.
13.3. Ministro-Substituto presente: Augusto Sherman Cavalcanti (Relator).

ACORDAO-COMPLETO-2558119

Acórdão de Relação 10560/2022 - Primeira Câmara

Acórdão de Relação

AUGUSTO SHERMAN

A Secex-TCE elaborou a instrução de mérito à peça 160, transcrita a seguir, a qual recebeu a aprovação dos dirigentes daquela unidade técnica.
"INTRODUÇÃO
25.	Cuidam os autos de tomada de contas especial instaurada por Fundação Nacional de Saúde, em desfavor de José Luiz Ramuski (CPF: XXX.034.099-XX) e Engenharia e Construtora Provin Ltda (CNPJ: 04.919.998/0001-83) , em razão de não comprovação da regular aplicação dos recursos repassados pela União realizadas por meio do Termo de compromisso TC/PAC 0365/08, registro Siafi 644771, (peça 9) firmado entre aquela fundação e o município de Dois Vizinhos - PR, e que tinha por objeto o instrumento descrito como "MELHORIAS SANITÁRIAS DOMICILIARES PARA ATENDER O MUNICÍPIO DE DOIS VIZINHOS/PR, NO PROGRAMA DE ACELERAÇÃO DO CRESCIMENTO-PAC/2008.	"
HISTÓRICO
26.	Em 16/10/2017, com fundamento na IN/TCU 71/2012, alterada pela IN/TCU 76/2016 e DN/TCU 155/2016, o dirigente da instituição Fundação Nacional de Saúde autorizou a instauração da tomada de contas especial (peças 1 e 116) . O processo foi registrado no sistema e-TCE com o número 3262/2019.
27.	O Termo de compromisso TC/PAC 0365/08, registro Siafi 644771, foi firmado no valor de R$ 458.763,21, sendo R$ 412.363,21 à conta do concedente e R$ 46.400,00 referentes à contrapartida do convenente. Teve vigência de 31/12/2008 a 30/6/2012, com prazo para apresentação da prestação de contas em 29/8/2012. Os repasses efetivos da União totalizaram R$ 400.000,00, divididos nas seguintes parcelas: R$ 80.000,00, creditada em 5/3/2010; R$ 120.000,00 creditada em 8/9/2010; e R$ 200.000,00, creditada em 26/4/2011 (Ordens Bancárias às peças 24, 25 e 31, e extrato bancário à peça 48) .
28.	A prestação de contas, complementações enviadas, e a execução física foram analisadas por meio dos documentos constantes nas peças 29, 33, 61, 62, 75, 78, 92 e 101.
29.	O fundamento para a instauração da Tomada de Contas Especial, conforme consignado na matriz de responsabilização elaborada pelo tomador de contas, foi a constatação da seguinte irregularidade: 
Inexecução parcial do objeto do Termo de Compromisso nº .0365/2008 , Siafi 644771, descrito como "Melhorias Sanitárias Domiciliares para atendera ao Município de Dois Vizinhos/PR, no programa de Aceleração do Crescimento - PAC /2008" com aproveitamento da parcela executada, mensurada em 34,5% de execução com etapa útil , conforme pareceres técnicos e financeiros emitidos pela Funasa. 
30.	Os responsáveis arrolados na fase interna foram devidamente comunicados e, diante da ausência de justificativas suficientes para elidir a irregularidade e da não devolução dos recursos, instaurou-se a tomada de contas especial.
31.	No relatório (peça 131) , o tomador de contas concluiu que o prejuízo importaria no valor original de R$ 259.885,52, imputando-se a responsabilidade a Jose Luiz Ramuski, prefeito, no período de 1/1/2009 a 31/12/2012, na condição de gestor dos recursos e Engenharia e Construtora Provin Ltda, na condição de contratado.
32.	Em 17/6/2020, a Controladoria-Geral da União emitiu o relatório de auditoria (peça 133) , em concordância com o relatório do tomador de contas. O certificado de auditoria e o parecer do dirigente do órgão de controle interno concluíram pela irregularidade das presentes contas (peças 134 e 135) .
33.	Em 2/7/2020, o ministro responsável pela área atestou haver tomado conhecimento das conclusões contidas no relatório e certificado de auditoria, bem como do parecer conclusivo do dirigente do órgão de controle interno, manifestando-se pela irregularidade das contas, e determinou o encaminhamento do processo ao Tribunal de Contas da União (peça 136) .
34.	 Na instrução inicial (peça 140) , analisando-se os documentos nos autos, foi apresentada a seguinte conclusão quanto às irregularidades apontadas:
18. Com respeito ao débito a ser imputado, a análise dos autos evidencia que devem ser exclusivamente computadas as seguintes parcelas, conforme peças acostadas aos autos:
a) R$ 255.455,35, relativo à impugnação de parte da execução física, considerada adequada no percentual de apenas 34,5% (peças 61 e 75) , correspondente a serviços não executados e a serviços executados em desconformidade com os projetos aprovados.
a.1) Cabe destacar que tal montante foi calculado com base no valor pelo qual a empresa Construtora Provin Ltda. foi contratada (R$ 443.976,48 - peça 40) , considerando-se como executados R$ 153.171,89, ou seja, 34,5% daquele total.
a.2) Desse valor executado de R$ 153.171,89, foi calculado como pago com recursos da Funasa o total de R$ 137.250,79, tendo em vista a proporcionalidade com a contrapartida prevista, no percentual de 10,39% do valor do convênio.
a.3)  Assim, tendo em vista que foram pagos à empresa com recursos da Funasa o montante total de R$ 392.746,15 (peça 78) , a diferença entre tal valor e o considerado executado (R$ 137.250,79) corresponde a R$ 255.495,35, valor apontado como débito. 
a.4)  Desse modo, o então gestor municipal, Sr. José Luiz Ramuski e a empresa Construtora Provin Ltda. deverão ser citados para apresentarem alegações de defesa ou recolherem ao Erário, de forma solidária, o valor apurado como débito, com acréscimos legais calculados a partir das datas dos últimos pagamentos efetivados, conforme tabela a seguir (peças 43 e 48) :
	Data de ocorrência
	Valor histórico (R$) 

	24/9/2010
	6.102,25

	11/11/2010
	7.500,35

	27/4/2011
	61.177,75

	13/7/2011
	55.682,41

	12/4/2012
	52.957,30

	16/4/2012
	2.495,37

	21/6/2012
	6.601,53

	29/6/2012
	62.978,39

b) R$ 4.237,94, relativo a movimentações não identificadas na conta-corrente (peça 78, p. 3, 64, p. 11/13, e peça 48, p. 4, 9 e 27) , com acréscimos legais a serem calculados a partir de 31/07/2012, data da atualização desses valores (peça 64, p. 11/13) .
19. Em relação a este último valor (item "b") , no montante total de R$ 4.237,94, a responsabilidade deverá ser imputada exclusivamente ao Sr. José Luiz Ramuski, ex-gestor municipal no período de 1/1/2009 a 31/12/2012, período de execução das referidas despesas, não havendo, pelo menos dentre a documentação acostada aos autos, qualquer relação com a empresa contratada.
20. Cabe registrar que a irregularidade apontada pela tomadora de contas em relação a tais valores (de responsabilidade exclusiva do gestor municipal) foi descrita como "saldo de repasse a devolver", no montante de R$ 4.390,17, detalhados às peças 78 e 101, o qual precisou de alteração, como colocado acima.
21. A esse respeito, deve ser esclarecido que o saldo que permaneceu na conta-corrente do convênio foi recolhido em 16/7/2012, no valor de R$ 14.788,83, e em 31/7/2012, no valor de R$ 438,06, conforme peça 51, afastando a hipótese de "saldo a devolver".
22. Desse modo, o alegado saldo na conta-corrente de R$ 308,70 não encontra amparo nem nos extratos (peças 48 e 49) , nem no demonstrativo à peça 64, p. 6/10, o qual apresenta lançamentos destoantes dos extratos, devendo ser excluído do débito, em conjunto com as despesas bancárias de R$ 6,71, estas últimas pelo fato de a cobrança de tais dispêndios, de responsabilidade da instituição financeira, não mais encontrar amparo na jurisprudência mais recente deste tribunal (Acórdão 912/2014-TCU-Plenário e 9105/2021-Primeira Câmara) .
23. Por fim, com relação ao valor de R$ 1.587,14, também incluído como débito componente do referido valor de R$ 4.390,17, seria relativo aos rendimentos de aplicação financeira não auferidos em virtude do atraso na aplicação da contrapartida, uma vez que, segundo o plano de trabalho, o depósito na conta específica da avença estaria previsto para fevereiro e abril de 2010, enquanto somente foi efetivada em novembro de 2010 e junho de 2012 (peça 78, p.2/3) , com acréscimos legais a serem calculados a partir de 31/7/2012, data da atualização de tais valores (peça 64, p.1/4) ;
24. De fato, também esta parcela do débito deverá ser excluída ante a jurisprudência presente neste Tribunal, a exemplo do Acórdão 2853/2007-TCU-Primeira Câmara, o qual evidencia que a falta de aplicação de recursos de convênio em caderneta de poupança constitui falha de pouca relevância se restar comprovado que o gestor não se beneficiou do ato irregular e a baixa materialidade dos recursos envolvidos, circunstâncias observadas neste caso concreto, com o acréscimo de que o procedimento envolveu apenas a contrapartida, e de forma parcial.
25. Desse modo, deve permanecer como débito o valor de R$ 4.237,94, apontado nos itens 18 'b", e 19 acima, fixado com base no Parecer Financeiro nº 11/2016-SOPRE/SECOV/SUEST-PR (peça 78, p. 3) . 
35.	Desse modo, concluiu-se pela necessidade de realização de citação para as seguintes irregularidades: 
35.1.	Irregularidade 1: inexecução parcial do objeto do Termo de Compromisso nº .0365/2008 , Siafi 644771, descrito como "Melhorias Sanitárias Domiciliares para atendera ao Município de Dois Vizinhos/PR, no programa de Aceleração do Crescimento - PAC /2008", firmado com a Fundação Nacional de Saúdes, com aproveitamento da parcela executada, mensurada em 34,5% de execução com etapa útil , conforme pareceres técnicos e financeiros emitidos pela Funasa, evidenciando um débito no valor original de R$ 255.495,36, tendo como parâmetro os valores pagos à empresa contratada com recursos oriundos daquela fundação. 
35.1.1.	Evidências da irregularidade: documentos técnicos presentes nas peças 1, 9, 29, 33, 40, 43, 49, 51, 54, 61, 62, 75, 76, 78, 91, 92, 101, 113 e 127.
35.1.2.	Normas infringidas: Art. 37, caput, c/c o art. 70, parágrafo único, da Constituição da República Federativa do Brasil; art. 93, do Decreto-lei 200/1967; art. 66, do Decreto 93.872/1986, Cláusula terceira, item "d", do Termo de Compromisso nº . 0365/2008 , firmado entre a Funasa e a Prefeitura Municipal de Dois Vizinhos/PR e Contrato 2019/2010 firmado entre a empresa Engenharia e Construtora Provin Ltda, CNPJ 04.919.998/0001-83 e a Prefeitura Municipal de Dois Vizinhos/PR e demais normas legais e infralegais disciplinadoras das transferências de recursos federais.
35.2.	Débitos relacionados aos responsáveis Engenharia e Construtora Provin Ltda (CNPJ: 04.919.998/0001-83) e José Luiz Ramuski (CPF: XXX.034.099-XX) :
	Data de ocorrência
	Valor histórico (R$) 

	24/9/2010
	6.102,25

	11/11/2010
	7.500,35

	27/4/2011
	61.177,75

	13/7/2011
	55.682,41

	12/4/2012
	52.957,30

	16/4/2012
	2.495,37

	21/6/2012
	6.601,53

	29/6/2012
	62.978,39

35.2.1.	Cofre credor: Fundação Nacional de Saúde.
35.2.2.	Responsável: Engenharia e Construtora Provin Ltda (CNPJ: 04.919.998/0001-83) .
35.2.2.1.	Conduta: receber pagamentos relativos a parcela do objeto do instrumento em questão em valor superior à efetivamente executada ou executada em desacordo com o plano de trabalho e projetos aprovados pela Funasa no montante de R$ 255.495,36.
35.2.2.2.	Nexo de causalidade: O recebimento de pagamento relativo a parcela do objeto do instrumento em questão maior que a efetivamente executada resultou em prejuízo equivalente à diferença entre os valores federais pagos à empresa e o valor correspondente à parcela de serviços considerada adequadamente executada.
35.2.2.3.	Culpabilidade: não há excludentes de ilicitude, de culpabilidade e de punibilidade; é razoável supor que o administrador responsável pela pessoa jurídica tinha consciência da ilicitude de sua conduta; era exigível conduta diversa da praticada, qual seja, receber o pagamento relativo apenas às parcelas efetivamente executadas do objeto e de acordo com o Plano de Trabalho e projetos aprovados. 
35.2.3.	Responsável: José Luiz Ramuski (CPF: XXX.034.099-XX) .
35.2.3.1.	Conduta: realizar pagamentos relativos a parcela do objeto do instrumento em questão em valor superior à efetivamente executada ou executada em desacordo com o plano de trabalho e projetos aprovados, no montante de R$ 255.495,36.
35.2.3.2.	Nexo de causalidade: A realização de pagamento relativo a parcela do objeto do instrumento em questão em valor superior à efetivamente executada resultou em prejuízo ao Erário no valor original de R$ 255.495,36, equivalente à diferença entre os recursos federais pagos à empresa contratada e o valor correspondente à parcela de serviços considerada adequadamente executada.
35.2.3.3.	Culpabilidade: não há excludentes de ilicitude, de culpabilidade e de punibilidade; é razoável supor que o responsável tinha consciência da ilicitude de sua conduta; era exigível conduta diversa da praticada, qual seja, realizar o pagamento relativo apenas às parcelas efetivamente executadas do objeto e de acordo com o Plano de Trabalho e projetos aprovados. 
36.	Encaminhamento: citação.
36.1.	Irregularidade 2: não comprovação da boa e regular aplicação dos recursos repassados por meio do Termo de Compromisso TC/PAC 265/2008, Siafi 644771, firmado com a Funasa, em decorrência da não identificação de pagamentos no montante de R$ 4.237,95.
36.1.1.	Evidências da irregularidade: documentos técnicos presentes nas peças 78, 92 e 101.
36.1.2.	Normas infringidas: Art. 37, caput, c/c o art. 70, parágrafo único, da Constituição da República Federativa do Brasil; art. 93 do Decreto-lei 200/1967; art. 66 do Decreto 93.872/1986; e Cláusula Terceira , item "d" , do Termo de Compromisso. 
36.2.	Débito relacionado ao responsável Jose Luiz Ramuski (CPF: XXX.034.099-XX) :
	Data de ocorrência
	Valor histórico (R$) 

	31/7/2012
	4.237,94

36.2.1.	Cofre credor: Fundação Nacional de Saúde.
36.2.2.	Responsável: Jose Luiz Ramuski (CPF: XXX.034.099-XX) .
36.2.2.1.	Conduta: realizar pagamentos sem identificação no valor de R$ 4.237,94.
36.2.2.2.	Nexo de causalidade: a realização de pagamentos sem identificação resultou na presunção de dano ao Erário equivalente ao valor de R$ 4.237,94.
36.2.2.3.	Culpabilidade: não há excludentes de ilicitude, de culpabilidade e de punibilidade; é razoável supor que o responsável tinha consciência da ilicitude de sua conduta; era exigível conduta diversa da praticada, qual seja, realizar pagamentos com a devida identificação e comprovação do vínculo com o objeto do convênio. 
37.	Encaminhamento: citação.
38.	Em cumprimento ao pronunciamento da unidade (peça 142) , foram efetuadas citações dos responsáveis, nos moldes adiante:
a)	 Jose Luiz Ramuski - promovida a citação do responsável, conforme delineado adiante:
	Comunicação: Ofício 42786/2021 - Seproc (peça 146) 
Data da Expedição: 10/9/2021
Data da Ciência: 23/9/2021 (peça 148) 
Nome Recebedor: José Luiz Ramuski
Observação: Ofício enviado para o endereço do responsável, conforme pesquisa na base de dados no sistema da Receita Federal, custodiada pelo TCU .
Fim do prazo para a defesa: 8/10/2021
	
b)	 Engenharia e Construtora Provin Ltda - promovida a citação do responsável, conforme delineado adiante:
	Comunicação: Ofício 42787/2021 - Seproc (peça 145) 
Data da Expedição: 10/9/2021
Data da Ciência: 16/9/2021 (peça 147) 
Nome Recebedor: Ivone Provin
Observação: Ofício enviado para o endereço do responsável, conforme pesquisa na base de dados no sistema da Receita Federal, custodiada pelo TCU .
Fim do prazo para a defesa: 1/10/2021
	
39.	Conforme Despacho de Conclusão das Comunicações Processuais (peça 159) , as providências inerentes às comunicações processuais foram concluídas. 
40.	Transcorrido o prazo regimental, os responsáveis José Luiz Ramuski e Engenharia e Construtora Provin Ltda apresentaram as suas alegações de defesa de forma conjunta às peças 152/158.
ANÁLISE DOS PRESSUPOSTOS DE PROCEDIBILIDADE DA IN/TCU 71/2012
Avaliação de Viabilidade do Exercício do Contraditório e Ampla Defesa
41.	Verifica-se que não houve o transcurso de mais de dez anos desde o fato gerador sem que tenha havido a notificação dos responsáveis pela autoridade administrativa federal competente (art. 6º, inciso II, c/c art. 19 da IN/TCU 71/2012, modificada pela IN/TCU 76/2016) , uma vez que o fato gerador da irregularidade sancionada ocorreu em 31/7/2012, e os responsáveis foram notificados sobre as irregularidades pela autoridade administrativa competente conforme abaixo:
41.1.	José Luiz Ramuski, por meio do ofício acostado à peça 84, recebido em 10/2/2016, conforme AR (peça 85) .
41.2.	Engenharia e Construtora Provin Ltda, por meio do ofício acostado à peça 88, recebido em 11/3/2016, conforme AR (peça 89) .
Valor de Constituição da TCE 	
42.	Verifica-se, ainda, que o valor atualizado do débito apurado (sem juros) em 1/1/2017 é de R$ 368.287,34, portanto superior ao limite mínimo de R$ 100.000,00, na forma estabelecida conforme os arts. 6º, inciso I, e 19 da IN/TCU 71/2012, modificada pela IN/TCU 76/2016. 
OUTROS PROCESSOS/DÉBITOS NOS SISTEMAS DO TCU COM OS MESMOS RESPONSÁVEIS
43.	Informa-se que não foi encontrado débito imputável aos responsáveis em outros processos no Tribunal.
EXAME TÉCNICO
44.	A seguir será efetivada a análise das alegações de defesa apresentadas e consequente proposta de encaminhamento.
45.	Alegações de defesa apresentadas pela empresa Engenharia e Construtora Provin LTDA e pelo Sr. José Luiz Ramuski:
21.1	o Ministério Público Federal ajuizou a Ação Civil Pública por Ato de Improbidade Administrativa - ACP nº 5002128-59.2015.4.04.7007, perante a Vara Federal de Franscisco Beltrão/PR, na qual são requeridos os ora responsáveis, envolvendo a alegada inexecução da obra objeto desta tomada de conta especial, tendo a FUNASA com terceira interessada (peça 152, p. 1) ;
21.2.	a Funasa teria recomendado a aprovação de 31.4% da meta física do convênio, no âmbito do relatório de visita realizada no período de 26 a 28/08/2014, sendo devido o ressarcimento aos cofres públicos do valor de R$ 305.775,33, que corresponderia a 68,9% do valor total conveniado (peça 152, p. 2) ;
21.3.	o Juízo Federal deferiu, no âmbito da ACP, a produção, dentre outras, da prova pericial (peça 152, p.2) ;
21.4.	o laudo pericial concluiu que a obra teria sido executada no percentual de 85,53% do valor do contrato firmado entre a empresa e o município de Dois Vizinhos/PR (peça 152, p. 2-3) ;
21.5.	a sentença judicial concluiu no sentido do julgamento pela procedência parcial da ACP, condenando os responsáveis a restituírem a quantia de R$ 95.870,84 aos cofres públicos (peça 152, p. 3) ;
21.6.	a empresa efetivou o pagamento do referido débito após cálculo de atualização efetuado pelo contador judicial, no valor total de R$ 244.095,69, o qual seria referente à parte da obra não executada (peça 152, p. 3-4) ;
21.7.	a FUNASA se manifestou concordando com o pagamento efetivado e consequente desbloqueio dos bens imóveis e móveis da empresa (peça 152, p.5) ;
21.8.	o valor da inexecução parcial do convênio foi devidamente restituído, conforme comprovaria a cópia integral dos autos correspondentes anexada à presente tomada de contas especial, fato que tornaria incabível a restituição de valores neste processo tendo em vista que configuraria bis in idem (peça 152, p. 5) ; e
21.9.	ante o exposto, as partes requerem o julgamento pela improcedência da tomada de contas especial, com determinação para sua extinção e consequente arquivamento (peça 152, p. 5) .
22.	Análise das alegações de defesa:
22.1.	de início, cabe registrar que as alegações de defesa apresentadas devem ser parcialmente acolhidas, uma vez que lograram comprovar o recolhimento do débito apontado judicialmente, ainda que em valor inferior ao registrado nestes autos, fato que será esclarecido a seguir;
22.2.	com efeito, o Ministério Público Federal, doravante referenciado como MPF, propôs, em uma Ação de responsabilização por ato de improbidade administrativa em face do Sr. José Luiz Ramuski, ex-prefeito de Dois Vizinhos/PR, da empresa contratada Engenharia e Construtora Provin Ltda. e do Sr. Alceu Provin, representante da referida empresa, ante a execução parcial da obra objeto do Termo de Compromisso nº TC/PAC 0365/2008, Siafi nº 644771, firmado com a Funasa, cujo objeto envolvia a construção de 101 (cento e um) módulos sanitários em residências do município de Dois Vizinhos/PA, no valor total de R$ 446.000,00, sendo R$ 400.000,00 de origem federal (item 21.1) , conforme petição inicial acostada à peça 153, p. 3/19;
22.2.	de acordo com a petição, o MPF, considerando o conteúdo do relatório de vistoria realizada pela Funasa em 03/07/2014, no sentido da execução de apenas 31,1% das obras previstas, ao final requereu, dentre outros, o ressarcimento integral do dano no valor equivalente a R$ 305.775,33, acrescido dos juros legais e correção monetária (peça 153, p. 18) ;
22.3.	assim, é possível observar que o objeto da referida ação se confunde com o objeto destes autos, sendo diferente apenas quanto ao Relatório de Vistoria realizada pela Funasa considerado, uma vez que nestes autos foi utilizada como parâmetro a visita realizada por aquela fundação posteriormente, em 17 e 18/08/2015, na qual restou configurada novo percentual de execução da obra, ante complementação realizada pela prefeitura, atingindo 34,5%, resultando no débito no valor original de R$ 255.495,35, e quanto ao débito de R$ 4.237,95, relativo a pagamentos não identificados; 
22.4.	quanto à prova pericial alegada pelos requeridos (item 21.3) , de fato foi determinado pelo juiz federal competente a realização de prova técnica (engenharia civil) , consistente na perícia dos 101 módulos sanitários construídos, com nomeação do engenheiro civil responsável (peça 154, p. 554/555) e consequente intimação das partes quanto a este fato;
22.4.1.	neste ponto, é importante tratar da questão envolvendo o princípio da independência das instâncias: já existe firme jurisprudência nesta Corte no sentido de que os trabalhos desenvolvidos em várias instâncias sobre o mesmo fato correm de forma independente, situação que pode desencadear condenações simultâneas, e mesmo de forma diversa, nas esferas cível, criminal e administrativa, ou seja, este Tribunal pode decidir de forma autônoma, sem vinculação a eventuais manifestações judiciais, dentro da sua esfera de atuação, qual seja, a análise da boa e regular gestão dos recursos públicos federais (Acórdãos 3125/2013, 2904/2014 e 30/2016, todos proferidos pelo Plenário) ; 
22.4.2.	de qualquer forma, inobstante este entendimento, a análise dos processos de controle externo por este Tribunal, ante as especificidades de cada caso concreto, e em honra ao princípio da verdade material, pode se valer de perícias judiciais, como laudos técnicos, homologadas por outras instâncias, a exemplo do verificado nos Acórdãos 5315/2021 e 8178/2021, prolatados pela 1ª Câmara e 2429/2021-Plenário; 
22.4.3.	desse modo, os documentos anexados à defesa no âmbito da ação de improbidade administrativa ora acostada aos autos, bem como o laudo pericial determinado e homologado pelo juízo, o qual, ao contrário dos laudos produzidos unilateralmente pelos responsáveis, possui poder probatório, podem ser considerados por esta Corte;
22.5.	assim, a seguir será analisado o laudo técnico produzido (item 21.4) , anexado à peça 155, p. 39/315, bem como a decisão judicial nele baseada, inserida à peça 156, p. 595/681, de forma a verificar a sua adequação aos objetivos desta Corte já delineados acima, qual seja, a análise da regular aplicação dos recursos públicos federais, no caso concreto, aqueles repassados pela Funasa no âmbito do termo de compromisso em exame.
22.5.1.	essa verificação da adequação é necessária uma vez que as ações de improbidade administrativa possuem características e objetivos diferentes daqueles almejados no âmbito dos processos de controle externo, utilizando, dessa forma, métodos específicos de apuração e critérios de condenação que podem não corresponder àqueles aceitos e adotados pelo TCU em decorrência de tal diferenciação de objetivos;
22.5.2.	no caso concreto, em relação ao laudo pericial, o parecerista incluiu como objetivos da perícia: (i) vistoriar os módulos sanitários a fim de verificar as atuais condições dos mesmos; e (ii) avaliar a documentação e a situação encontrada no local para determinar o percentual executado relativo ao Contrato nº 219/2010 (contrato firmado pela prefeitura para execução das obras) ;
22.5.3.	com esse objetivo final, analisou o termo contratual e respectivos aditivos, bem como todas as vistorias realizadas pela equipe técnica da Funasa (peça 155, p. 45/49 e 84/136) ;
22.5.4.	dentre os trabalhos produzidos pelo perito consta a anexação ao laudo das "declarações de recebimento da obra", assinadas pelo cada um dos beneficiários (juntadas ao processo pelos requeridos à peça 153, p. 551/649) em conjunto com uma fotografia da respectiva obra (peça 155, p. 50/83) , lembrando que foram anexados ao processo judicial, a pedido do juiz da causa, os nomes e endereços dos beneficiários (peça 153, p. 548/550, peça 154, p. 567/572 p. 573/576) ;
22.5.5.	em seguida o perito apresentou a vistoria propriamente dita, com o detalhamento de cada parcela em cada módulo, executada ou não, com novas fotografias, especificando se a parcela teria sido executada pela empresa contratada ou prefeitura, pelo próprio proprietário ou por executor desconhecido (peça 155, p. 136/300) , incorporando, também, um quadro, com a especificação, por módulo, das etapas não concluídas, com a quantificação em unidade ou metragem (peça 155, p. 300/309) , concluindo com os seguintes valores não executados (peça 155, p. 309/310) :
	 Descrição 
	 Quantidade
	 Unidade 
	 Unitário (R$) 
	 Total (R$) 

	Calçada 
	57,05
	m2
	22,65
	1.292,22

	Caixa de Gordura
	101
	pc
	85,32
	8.617,32

	Fossa Séptica
	79
	pc
	408,64
	32,282,56

	Sumidouro
	79
	pc
	269,24
	21.269,96

	Vidros
	7,68
	m2
	44,69
	343,22

	Alvenaria 
	5,52
	m2
	27,32
	150,81

	Reboco
	100,5
	m2
	13,01
	1302,07

	Pintura externa
	100,5
	m2
	12,22
	1.222,61

	M.O. Fossa
	1
	pc
	377,62
	377,62

	M.O. Sumidouro
	1
	pc
	144,36
	144,36

	Pintura Porta
	5,04
	m2
	85,08
	85,08

	Placa
	1
	pc
	460,75
	460,75

	Total não executado (A) 
	R$ 67.548,57

	Total do contrato (B) 
	R$ 443.976,48

	Total executado (B) - (A) _
	R$ 376.427,91

22.5.6.	além disso, o perito considerou como valores extras despendidos pela empresa o montante aplicado na execução da interligação entre módulos sanitários e a rede pública de esgoto, em substituição a fossas sépticas e sumidouros não executados, no total calculado de R$ 3.304,80 (peça 155, p. 310) .
22.5.7. 	em conclusão, o perito acostou os seguintes argumentos, transcritos parcialmente (peça 155, p. 311/312) : 
	VI.3 - Aliando a vistoria realizada pelo Signatário com os registros fotográficos e relatórios de vistorias realizados pela FUNASA, o signatário pode estimar o valor efetivamente executado em relação ao contratado.
	VI.4 - Neste sentido, o Signatário estima que a Construtora Provin Ltd. Executou o montante de R$ 376.427,91 (trezentos e setenta e seis mil quatrocentos e vinte e sete reais e noventa e um centavos) , em valores válidos para a data da contratação.
	VI.5.- Por ocasião da vistoria, fora identificada a realização de serviços não previstos contratualmente, executados pela Construtora Provin Ltda. que totalizam R$ 3.304,80 (três mil trezentos e quatro reais e oitenta centavos) , em valores válidos para a data da contratação.
	VI.6 - Assim, tem-se que a Construtora Provin Ltda executou R$ 379.732,71 (trezentos e setenta e nove mil setecentos e trinta e dois reais e setenta e um centavo) , em valores válidos para a data da contratação, o que representa 85,53% do contrato firmado. 
	VI.7 - Destaca-se que, em diversos Módulos Sanitários, os proprietários não se fizeram presentes, o que prejudicou a inquirição dos mesmos, bem como a existência de proprietários que não se recordavam sobre quem havia realizado determinado serviços, desconsiderando, então, o Signatário tais elementos dos quantitativos executados. 
22.5.7.	como visto acima, a partir da análise dos relatórios de vistorias realizados pela Funasa, dos registros fotográficos e da própria vistoria, o perito chegou ao montante de R$ 379.732,71 correspondente às parcelas executadas, no percentual de 85,53%, tendo em vista valores constantes do orçamento base da Funasa ou do SINAPI/PR, quando inexistente aquele;
22.6.	no que se refere à decisão judicial (item 21.5) , o posicionamento quanto ao cálculo do dano ao erário federal e municipal foi efetivado nos seguintes moldes, a partir da conclusão do laudo técnico (peça 156, p. 677/678) : 
	Quanto à quantificação do dano, destaca-se que o perito apontou o emprego de R$ 379.732,71 (trezentos e setenta e nove mil setecentos e trinta e dois reais e setenta e um centavos) na execução das obras do TC/PAC 0365/2008 (evento 208, LAUDO2) .
	No entanto, o expert declarou não ter sido possível aferir a adequação da execução das fossas e dos sumidouros ao projeto da FUNASA, pois seria necessário realizar escavações. A constatação foi realizada apenas pelos relatos dos beneficiados e pelos documentos encartados nos autos (evento 208, LAUDO2, e evento 433, VÍDEO2) . 
	Nesse aspecto, reitera-se que, segundo depoimento das testemunhas João Luiz de Souza, Cesar Augusto Medeiros e Maria Marta Vaz Zanoni, não houve a efetiva execução de fossas e sumidouros, mas apenas a escavação no solo, não proporcionando o tratamento adequado aos efluentes (evento 354, VÍDEO3, VÍDEO4 e VÍDEO5) .
	Em vista disso, do valor apontado pelo perito, deve ser descontado ainda o montante referente à construção de 20 (vinte) fossas sépticas, no valor de R$ 408,64 (quatrocentos e oito reais e sessenta e quatro centavos) , e 20 (vinte) sumidouros, no valor de R$ 269,24 (duzentos e sessenta e nove reais e vinte e quatro centavos) , bem como à mão-de-obra de 1 (uma) fossa séptica, no valor de R$ 377,62 (trezentos e setenta e sete reais e sessenta e dois centavos) e 1 (um) sumidouro, no valor de R$ 144,36 (cento e quarenta e quatro reais e trinta e seis centavos) , o que equivale a R$ 14.041,58 (quatorze mil quarenta e um reais e cinquenta e oito centavos) . 
	Portanto, o total de recursos efetivamente empregados nas obras do TC/PAC 0365/2008 corresponde a R$ 365.691,13 (trezentos e sessenta e cinco mil seiscentos e noventa e um reais e treze centavos) .
	Por outro lado, registra-se que o valor original do contrato era de R$ 443.976,48 (quatrocentos e quarenta e três mil novecentos e setenta e seis reais e quarenta e oito centavos) , sendo que R$ 400.000,00 (quatrocentos mil reais) provenientes da FUNASA e R$ 43.976,48 (quarenta e três mil novecentos e setenta e seis reais e quarenta e oito centavos) do município de Dois Vizinhos (evento 1, PROCADM2, p. 219-235) .
	No entanto, em razão da alteração do projeto, consistente na substituição de 36 (trinta e seis) fossas e sumidouros por ligações à rede de esgoto, foi paga à ENGENHARIA E CONSTRUTORA PROVIN LTDA - EPP a importância de R$ 438.304,71 (quatrocentos e trinta e oito mil trezentos e quatro reais e setenta e um centavos) (evento 23, PROCADM3) . 
	Não obstante os recursos provenientes do TC/PAC 0365/2008, a prefeitura de Dois Vizinhos investiu mais R$ 23.257,26 (vinte e três mil duzentos e cinquenta e sete reais e vinte e seis centavos) na tentativa de correção das irregularidades apontadas (evento 236, ANEXO4) . 
	Foram destinados, portanto, R$ 461.561,97 (quatrocentos e sessenta e um mil quinhentos e sessenta e um reais e noventa e sete centavos) na construção dos 101 (cento e um) módulos sanitários previstos no convênio, sendo que a FUNASA transferiu R$ 400.000,00 (quatrocentos mil reais) aos cofres da prefeitura de Dois Vizinhos (evento 1, PROCADM2, p. 162- 218) . 
	Dessa forma, pode-se afirmar que a FUNASA proporcionou 86,66% dos recursos e o município de Dois Vizinhos, 13,34%. 
	E, considerando que foram aplicados apenas R$ 365.691,13 (trezentos e sessenta e cinco mil seiscentos e noventa e um reais e treze centavos) na execução das obras, impõe-se a pena de reparação do dano, de forma solidária entre os réus (AgInt no REsp 1602196 / RN) , no importe de R$ 95.870,84 (noventa e cinco mil oitocentos e setenta reais e oitenta e quatro centavos) .
	Destes, R$ 12.789,17 (doze mil setecentos e oitenta e nove reais e dezessete centavos) (13,34%) deverão ser destinados ao município de Dois Vizinhos e R$ 83.081,67 (oitenta e três mil oitenta e um reais e sessenta e sete centavos) (86,66%) à FUNASA.
22.6.1.	como visto acima, o juízo resolveu adotar o valor calculado pelo perito como montante executado, excluído o valor referente às parcelas de 21 unidades de fossa séptica e sumidouro também não executados, no total de R$ 14.041,58, em acréscimo às 79 unidades de cada já assim consideradas, tendo em vista que a execução realizada não teria observado os parâmetros do projeto (peça 156, p. 673) ;
22.6.2.	desse modo, foi considerado como executado o valor de R$ 365.691,13, e como valor a ser ressarcido pelos responsáveis, de forma solidária, o total de R$ 95.870,84, sendo R$ 83.081,67 devidos à Funasa e R$ 12.789,17 ao município de Dois Vizinhos/PR, tendo em vista a proporcionalidade entre os valores aplicados pelos referidos entes, além da imposição de multa civil no montante de R$ 31.956,95 a cada um (peça 156, p. 679/680) ; e
22.6.3.	a respeito, cabe registrar que tanto o MPF, quanto a Funasa (item 21.7) , inobstante as divergências entre os valores de débito e parcelas executadas por ela inicialmente apontados, não apresentaram contestação quanto a esta decisão final em relação ao valor do débito calculado (peça 156, p. 712/715, 802/807, 820, 953/954 e 960/962) .
22.7. 	da mesma forma, conforme argumentado nas alegações de defesa (itens 21.6 e 21.8) , a empresa Engenharia e Construtora Provin Ltda. e seu representante, Sr. Alceu Provin, em que pese terem apresentado questionamentos em relação ao laudo técnico (peças 155, p. 881/885) também optaram por não contestar a sentença, ante a necessidade de desbloqueio de seus bens, efetivando o pagamento após os cálculos de atualização realizados pelo contador judicial, nos valores de R$ 189.024,28 e R$ 55.071,41, correspondentes ao dano integral e às respectivas multas (peça 156, p. 912/913 e p. 943/945) .
23.	 Assim, ante o exposto, podemos concluir que a perícia judicial avaliou adequadamente a situação da obra, ante os elementos apresentados no item 22.5 acima, devendo ser adotada como parâmetro para a análise conclusiva destes autos no que se refere ao débito relativo à inexecução parcial da obra (Irregularidade 1) , extinguindo-o, ante o seu efetivo recolhimento ao Erário, levando-se em consideração também, que a Funasa, órgão originário instaurador desta tomada de contas especial e responsável pelas vistorias anteriores, não apresentou contestação quanto aos valores imputados na decisão judicial. 
24.	De qualquer forma, o prévio pagamento do débito não implica, desde logo, em arquivamento desta tomada de contas especial, como solicitado pelos responsáveis (item 21.9) , ante a necessidade de averiguação da boa-fé dos responsáveis, conforme previsto no art. 12, §2º, da Lei nº 8.443, de 1992.
25.	Quanto a este aspecto, não há elementos nos autos que demonstrem a boa-fé do Sr. José Luiz Ramuski (CPF: XXX.034.099-XX) ao efetivar pagamentos por obras não executadas à empresa Engenharia e Construtora Provin Ltda, e desta, por meio de seu representante, em receber tais pagamentos, prejudicando o alcance dos objetivos da avença.
26.	O argumento apresentado pelo Sr. José Luiz Ramuski no âmbito do processo judicial (peça 156, p.746) , no sentido de que não pode ser responsabilizado por atos que seriam atribuições de terceiros (como os fiscais da obra, por exemplo) , não pode ser aceito pois ele mesmo argumentou, no âmbito do Relatório de Cumprimento do Objeto (peça 41) , que não teria havido fiscalização da obra por falta de pessoal, demonstrando problemas de gestão que evidenciam a sua própria omissão, fato este destacado pelo Ministério Público Federal à peça 156, p. 802/807.
27.	Além disso, nada foi acrescentado aos autos em relação ao outro débito apontado, no valor original de R$ 4.237,94, referente a gastos não comprovados, de responsabilidade exclusiva do Sr. José Luiz Ramuski (Irregularidade 2, citada no item 12.1 acima) , devendo ser proposta a sua condenação em débito por este valor.
28.	Ante o exposto, as presentes contas devem ser julgadas irregulares, com a condenação em débito do Sr. José Luiz Ramuski, e aplicação da multa prevista no art. 57, da Lei nº 8.443, de 1992, tanto ao referido responsável, quanto à referida empresa. 
29.	Demais disso, deve ser considerado quitado o débito no valor original de R$ 83.081,67 relativo aos recursos federais, abrangendo o débito inicialmente imputado no âmbito da Irregularidade 1 (itens 11.1 e 22.22 acima) .
Prescrição da Pretensão Punitiva
30.	Vale ressaltar que a pretensão punitiva do TCU, conforme Acórdão 1441/2016-TCU-Plenário, Relator Min. Benjamin Zymler, que uniformizou a jurisprudência acerca dessa questão, subordina-se ao prazo geral de prescrição indicado no art. 205 do Código Civil, que é de dez anos, contado da data de ocorrência da irregularidade sancionada, nos termos do art. 189 do Código Civil, sendo este prazo interrompido pelo ato que ordenar a citação, a audiência ou a oitiva dos responsáveis.
31.	No caso em exame, não ocorreu a prescrição, uma vez que a irregularidade sancionada ocorreu em 29/06/2012, data do último pagamento irregular efetivado, e o ato de ordenação da citação ocorreu em 2/8/2021.
CONCLUSÃO
32.	Em face da análise promovida na seção "Exame Técnico", verifica-se que os responsáveis José Luiz Ramuski e Engenharia e Construtora Provin Ltda apresentaram alegações de defesa em conjunto, as quais devem ser parcialmente acolhidas ante a comprovação do recolhimento do débito relativo à inexecução parcial da obra na esfera judicial (Irregularidade 1) , com a permanência do débito referente à Irregularidade 2. 
33.	Verifica-se também que não houve a prescrição da pretensão punitiva, conforme análise já realizada.
34.	Tendo em vista que não constam dos autos elementos que permitam reconhecer a boa-fé dos responsáveis, sugere-se que as suas contas sejam julgadas irregulares, nos termos do art. 202, § 6º, do Regimento Interno do TCU, com a imputação do débito atualizado monetariamente e acrescido de juros de mora, nos termos do art. 202, § 1º do Regimento Interno do TCU, ao Sr. José Luiz Ramuski, e com a aplicação da multa prevista no art. 57 da Lei 8.443/1992 aos dois responsáveis.
PROPOSTA DE ENCAMINHAMENTO
35.	Diante do exposto, submetemos os autos à consideração superior, propondo ao Tribunal:
a) acolher parcialmente as alegações de defesa apresentadas pelo Sr. José Luiz Ramuski (CPF: XXX.034.099-XX) e pela empresa Engenharia e Construtora Provin Ltda (CNPJ: 04.919.998/0001-83) , reduzindo o valor do débito de R$ R$ 255.495,36 para R$ 83.081,67;
b) julgar irregulares, nos termos dos arts. 1º, inciso I, 16, inciso III, alíneas b e c, da Lei 8.443/1992, c/c os arts. 19 e 23, inciso III, da mesma Lei, as contas dos responsáveis José Luiz Ramuski (CPF: XXX.034.099-XX) e Engenharia e Construtora Provin Ltda (CNPJ: 04.919.998/0001-83) ;
c) condenar o Sr. José Luiz Ramuski ao pagamento da importância a seguir especificada, atualizada monetariamente e acrescida dos juros de mora, calculados a partir das datas discriminadas até a data da efetiva quitação do débito, fixando-lhe o prazo de quinze dias, para que comprove, perante o Tribunal, o recolhimento da referida quantia aos cofres da Fundação Nacional de Saúde, nos termos do art. 23, inciso III, alínea "a", da citada lei, c/c o art. 214, inciso III, alínea "a", do Regimento Interno do TCU. 
		Débitos relacionados ao responsável José Luiz Ramuski (CPF: XXX.034.099-XX) :
		
	Data de ocorrência
	Valor histórico (R$) 

	31/7/2012
	4.237,94

Valor atualizado do débito (com juros) em 20/10/2021: R$ 7.406,44.
d) dar quitação ao Sr. José Luiz Ramuski (CPF: XXX.034.099-XX) e à empresa Engenharia e Construtora Provin Ltda (CNPJ: 04.919.998/0001-83) em relação ao débito, em valores originais, de R$ 83.081,67, recolhido previamente;
e) aplicar individualmente aos responsáveis José Luiz Ramuski (CPF: XXX.034.099-XX) e Engenharia e Construtora Provin Ltda (CNPJ: 04.919.998/0001-83) , a multa prevista no art. 57 da Lei 8.443/1992 c/c o art. 267 do Regimento Interno do TCU, fixando-lhes o prazo de quinze dias, a contar da notificação, para que comprovem, perante o Tribunal (art. 214, III, alínea "a", do Regimento Interno do TCU) , o recolhimento da dívida aos cofres do Tesouro Nacional, atualizada monetariamente desde a data do acórdão que vier a ser proferido por este Tribunal até a data do efetivo recolhimento, se paga após o vencimento, na forma da legislação em vigor;
f) autorizar, desde logo, a cobrança judicial das dívidas, caso não atendidas as notificações, na forma do disposto no art. 28, inciso II, da Lei 8.443/1992;
g) autorizar também, desde logo, se requerido, com fundamento no art. 26, da Lei 8.443, de 1992, c/c o art. 217, §§ 1º e 2º do Regimento Interno do TCU, o parcelamento da (s) dívida (s) em até 36 parcelas, incidindo, sobre cada parcela, corrigida monetariamente, os correspondentes acréscimos legais, fixando-lhe o prazo de quinze dias, a contar do recebimento da notificação, para comprovar, perante o Tribunal, o recolhimento da primeira parcela, e de trinta dias, a contar da parcela anterior, para comprovar os recolhimentos das demais parcelas, devendo incidir, sobre cada valor mensal, atualizado monetariamente, os juros de mora devidos, no caso do débito, na forma prevista na legislação em vigor, alertando os responsáveis de que a falta de comprovação do recolhimento de qualquer parcela importará o vencimento antecipado do saldo devedor, nos termos do § 2º do art. 217 do Regimento Interno deste Tribunal; 
h) enviar cópia do Acórdão a ser prolatado à Procuradoria da República no Estado de PR, nos termos do § 3º do art. 16 da Lei 8.443/1992, c/c o § 7º do art. 209 do Regimento Interno do TCU, para adoção das medidas cabíveis; e
i) enviar cópia do Acórdão que vier a ser proferido à Fundação Nacional de Saúde e aos responsáveis, para ciência;
j) informar à Procuradoria da República no Estado de PR, ao Fundação Nacional de Saúde e aos responsáveis que a presente deliberação, acompanhada do Relatório e do Voto que a fundamenta, está disponível para a consulta no endereço www.tcu.gov.br/acordaos, além de esclarecer que, caso requerido, o TCU poderá fornecer sem custos as correspondentes cópias, de forma impressa; e
k) informar à Procuradoria da República no Estado de PR que, nos termos do parágrafo único do art. 62 da Resolução TCU 259/2014, os procuradores e membros do Ministério Público credenciados nesta Corte podem acessar os presentes autos de forma eletrônica e automática, ressalvados apenas os casos de eventuais peças classificadas como sigilosas, as quais requerem solicitação formal."
2.	O MP/TCU, representado pelo Procurador Sérgio Ricardo Costa Caribé, manifesta, em parecer à peça 160, discordância parcial em relação à proposta da unidade técnica, nos seguintes termos:
" (...) 
13.	No que tange à identificação do percentual de execução física, considero pertinente a proposta da Secex-TCE, tendo em vista que a perícia judicial contém levantamento detalhado da situação de cada módulo sanitário. Dessa forma, não caberia, a meu ver, a imputação à construtora de débito adicional ao que motivou sua condenação judicial, mas apenas o julgamento pela irregularidade de suas contas em decorrência da não comprovação de boa-fé e aplicação da multa prevista no art. 58 da Lei 8.443/1992 - e não no art. 57, conforme proposto pela unidade técnica -, em linha com a jurisprudência desta Corte (Acórdãos 1.624/2021 e 2.144/2018-TCU-Plenário e Acórdão 1143/2019-TCU-Primeira Câmara) .
14.	Quanto ao ex-prefeito, no entanto, penso caber a imputação de débito adicional relativo a 17 módulos sanitários que, embora tenham sido construídos, não foram ligados à rede de esgoto, tampouco tiveram fossas, sumidouros e caixas de gordura construídos - seja com recursos públicos, seja com recursos dos beneficiários -. Trata-se dos módulos 02, 12, 20, 22, 23, 45, 46, 48, 49, 50, 51, 56, 59, 61, 62, 66 e 94, conforme se depreende da descrição constante do laudo pericial (peça 155, p. 137-288) . Assim, referidos módulos não atingiram etapa útil, pois não cumpriram a finalidade prevista no plano de trabalho aprovado, que era de "promover uma melhor qualidade de vida à população (...) tanto no aspecto da saúde pública, com o controle de agravos por veiculação hídrica, quanto no aspecto ambiental, com a destinação correta do esgoto doméstico" (peça 2, p. 4) .
15.	Tendo em vista que o valor considerado efetivamente empregado em cada módulo foi de R$ 3.620,70 (R$ 365.691,13 dividido por 101 módulos) , estima-se um débito remanescente de R$ 61.551,90 relativo a 17 módulos que não atingiram etapa útil, sendo 86,66% desse montante relativo à parcela custeada com recursos federais, perfazendo R$ 53.340,87. Esse valor deve ser imputado ao ex-prefeito, responsável pela gestão dos recursos, cabendo, ainda, a aplicação da multa prevista no art. 57 da Lei 8.443/1992. Penso que deve ser considerado como termo inicial para incidência de encargos a data do último pagamento efetuado à construtora, conforme item 30.1.4 da peça 140.
16.	Por força do que dispõe o art. 70, parágrafo único, da Constituição Federal, compete ao gestor prestar contas da integralidade das verbas federais recebidas, cabendo-lhe o ônus da prova quanto à boa e regular aplicação desses recursos. Tal entendimento está consolidado nesta Corte de Contas, conforme se verifica nos Acórdão 1577/2014-TCU-Segunda Câmara, 6.716/2015-TCU-1ª Câmara, 9.254/2015-TCU-2ª Câmara, 9.820/2015-TCU-2ª Câmara e 659/2016-TCU-2a Câmara.
17.	Diante do exposto, este membro do Ministério Público de Contas manifesta-se parcialmente de acordo com o encaminhamento sugerido pela unidade técnica, propondo a seguinte redação:
a) acolher parcialmente as alegações de defesa apresentadas pelo Sr. José Luiz Ramuski (CPF: XXX.034.099-XX) e pela empresa Engenharia e Construtora Provin Ltda (CNPJ: 04.919.998/0001-83) , reduzindo o valor do débito de R$ R$ 255.495,36 para R$ 136.422,54, sendo:
a.1) R$ 83.081,67 imputados solidariamente ao Sr. José Luiz Ramuski e à empresa Engenharia e Construtora Provin Ltda.;
a.2) R$ 53.340,87 imputados individualmente ao Sr. José Luiz Ramuski;
b) julgar irregulares, nos termos dos arts. 1º, inciso I, e 16, inciso III, alíneas b e c, da Lei 8.443/1992, c/c os arts. 19 e 23, inciso III, da mesma Lei, as contas dos responsáveis José Luiz Ramuski (CPF: XXX.034.099-XX) e Engenharia e Construtora Provin Ltda (CNPJ: 04.919.998/0001-83) ;
c) condenar o Sr. José Luiz Ramuski ao pagamento das importâncias a seguir especificadas, atualizadas monetariamente e acrescidas dos juros de mora, calculados a partir das datas discriminadas até a data da efetiva quitação do débito, fixando-lhe o prazo de quinze dias, para que comprove, perante o Tribunal, o recolhimento da referida quantia aos cofres da Fundação Nacional de Saúde, nos termos do art. 23, inciso III, alínea "a", da citada lei, c/c o art. 214, inciso III, alínea "a", do Regimento Interno do TCU. 
Débitos relacionados ao responsável José Luiz Ramuski (CPF: XXX.034.099-XX) :
	Data de ocorrência
	Valor histórico (R$) 

	31/7/2012
	4.237,94

	29/6/2012
	53.340,87

d) dar quitação ao Sr. José Luiz Ramuski (CPF: XXX.034.099-XX) e à empresa Engenharia e Construtora Provin Ltda (CNPJ: 04.919.998/0001-83) em relação ao débito, em valores originais, de R$ 83.081,67, recolhido previamente;
e) aplicar individualmente ao Sr. José Luiz Ramuski (CPF: XXX.034.099-XX) , a multa prevista no art. 57 da Lei 8.443/1992 c/c o art. 267 do Regimento Interno do TCU, fixando-lhe o prazo de quinze dias, a contar da notificação, para que comprove, perante o Tribunal (art. 214, III, alínea "a", do Regimento Interno do TCU) , o recolhimento da dívida aos cofres do Tesouro Nacional, atualizada monetariamente desde a data do acórdão que vier a ser proferido por este Tribunal até a data do efetivo recolhimento, se paga após o vencimento, na forma da legislação em vigor;
f) aplicar individualmente à empresa Engenharia e Construtora Provin Ltda (CNPJ: 04.919.998/0001-83) , a multa prevista no art. 58 da Lei 8.443/1992 c/c o art. 268 do Regimento Interno do TCU, fixando-lhe o prazo de quinze dias, a contar da notificação, para que comprove, perante o Tribunal (art. 214, III, alínea "a", do Regimento Interno do TCU) , o recolhimento da dívida aos cofres do Tesouro Nacional, atualizada monetariamente desde a data do acórdão que vier a ser proferido por este Tribunal até a data do efetivo recolhimento, se paga após o vencimento, na forma da legislação em vigor;
g) autorizar, desde logo, a cobrança judicial das dívidas, caso não atendidas as notificações, na forma do disposto no art. 28, inciso II, da Lei 8.443/1992;
h) enviar cópia do Acórdão a ser prolatado à Procuradoria da República no Estado do Paraná, nos termos do § 3º do art. 16 da Lei 8.443/1992, c/c o § 7º do art. 209 do Regimento Interno do TCU, para adoção das medidas cabíveis; e
i) enviar cópia do Acórdão que vier a ser proferido à Fundação Nacional de Saúde e aos responsáveis, para ciência;
j) informar à Procuradoria da República no Estado do Paraná, à Fundação Nacional de Saúde e aos responsáveis que a presente deliberação, acompanhada do Relatório e do Voto que a fundamenta, está disponível para a consulta no endereço www.tcu.gov.br/acordaos, além de esclarecer que, caso requerido, o TCU poderá fornecer sem custos as correspondentes cópias, de forma impressa; e
k) informar à Procuradoria da República no Estado do Paraná que, nos termos do parágrafo único do art. 62 da Resolução TCU 259/2014, os procuradores e membros do Ministério Público credenciados nesta Corte podem acessar os presentes autos de forma eletrônica e automática, ressalvados apenas os casos de eventuais peças classificadas como sigilosas, as quais requerem solicitação formal."
	É o relatório.

Nilso Luiz Fernandes, OAB/PR 29.696.

Procurador Sérgio Ricardo Costa Caribé.

Tomada de contas especial. Convênio. Inexecução parcial do objeto. Citação. Quitação do débito na esfera judicial. Acolhimento parcial das alegações de defesa. Contas irregulares. Débito. Multa. Quitação do débito.

TOMADA DE CONTAS ESPECIAL (TCE)

Trata-se de tomada de contas especial instaurada por Fundação Nacional de Saúde (Funasa) em desfavor de José Luiz Ramuski, ex-prefeito do município de Dois Vizinhos/PR, e da empresa Engenharia e Construtora Provin Ltda., em razão da inexecução parcial do Termo de Compromisso TC/PAC 0365/08 (Siafi 644771) , tendo por objeto a implantação de melhorias sanitárias domiciliares, no âmbito do Programa de Aceleração do Crescimento - PAC/2008.
2.	O ajuste foi firmado no valor total de R$ 458.763,21, sendo R$ 412.363,21 à conta do concedente e R$ 46.400,00 referentes à contrapartida do convenente. A vigência do ajuste ocorreu no período de 31/12/2008 a 30/06/2012.
3.	A prestação de contas e a execução física foram analisadas por meio dos documentos constantes nas peças 29, 33, 61, 62, 75, 78, 92 e 101. Nessa análise foi constatada a inexecução parcial do objeto do termo de compromisso, com aproveitamento da parcela executada, considerada pela Funasa como correspondente a 34,5% das metas pactuadas.
4.	Ante a ausência de justificativas suficientes para elidir a irregularidade e a não devolução dos recursos, instaurou-se a tomada de contas especial, imputando-se débito no valor de R$ 259.885,52 solidariamente ao ex-prefeito e à empresa contratada.
5.	No âmbito deste Tribunal, por meio da instrução inicial (peça 140) , o débito apurado na fase interna foi reavaliado, tendo sido considerado o valor de R$ 255.495,35 como referente à parcela não executada do objeto, imputado solidariamente ao ex-prefeito e à empresa contratada, além da parcela no valor de R$ 4.237,94, relativo a movimentações não identificadas na conta-corrente, imputável exclusivamente ao ex-prefeito.
6.	Realizada a citação do gestor e da empresa, a análise realizada pela Secex-TCE na instrução reproduzida no relatório integrante desta deliberação propõe o acolhimento parcial das alegações de defesa apresentadas, de forma a (1) julgar irregulares as presentes contas; (2) condenar o ex-prefeito ao pagamento do débito no valor de R$ 4.237,94; (3) aplicar aos responsáveis a multa prevista no art. 57 da Lei 8.443/1992; e (4) dar quitação aos responsáveis em relação ao débito no valor de R$ 83.081,67, apurado e recolhido na esfera judicial.
7.	O Ministério Público junto ao TCU apresentou discordância parcial em relação à proposta da unidade técnica, propondo ajustes no sentido de (1) imputar débito no valor de R$ 83.081,67 solidariamente aos responsáveis; (2) imputar débito adicional no valor de R$ 53.340,87 individualmente a José Luiz Ramuski; (3) aplicar ao ex-prefeito a multa do art. 57 da Lei 8.443/1992; e (4) aplicar à empresa a multa do art. 58 da mesma Lei.
8.	Feito esse resumo da situação do processo, acolho a análise realizada pela Secex-TCE como razões de decidir, naquilo que não colidir com as considerações que passo a expor. Quanto aos encaminhamentos propostos, antecipo que rejeitarei em parte as propostas de ambas as unidades opinativas, adotando uma combinação das partes não rejeitadas.
9.	Por resumir adequadamente as informações obtidas nas alegações de defesa, transcrevo a seguir o seguinte excerto do parecer do MPTCU:
"9. 	A inexecução parcial foi objeto da ação de responsabilização por ato de improbidade administrativa nº 5002128-59.2015.4.04.7007, de autoria do Ministério Público Federal em face do ex-prefeito, da construtora contratada e de seu sócio-administrador (peça 153, p. 4-19) . No âmbito do referido processo, foi emitido laudo pericial com o objetivo de "vistoriar os módulos sanitários a fim de verificar as atuais condições" e "avaliar a documentação e a situação encontrada no local para determinar o percentual executado relativo ao Contrato nº 219/2010 [firmado com a Engenharia e Construtora Provin Ltda.]" (peça 155, p. 45) 
10. 	Após a realização de diligências aos endereços indicados para construção dos módulos sanitários e descrição da situação encontrada (peça 155, p. 136-300) , o laudo identificou os itens não executados em cada unidade, estimados em R$ 67.548,57. A partir disso, considerou comprovada a execução no valor de R$ 376.427,91, mais R$ 3.304,80 em itens extras, relativos à interligação de alguns módulos com a rede de esgoto, serviço não previsto no projeto, totalizando R$ 379.732,71 comprovados ou 85,53% do contrato firmado com a construtora (peça 155, p. 300-312) . 
11. 	A sentença judicial, por sua vez, acolheu as conclusões do laudo pericial, determinando alguns ajustes, dentre os quais uma redução de R$ 14.041,58 no valor comprovado, decorrente do desconto de 21 fossas sépticas, cuja adequação foi atestada pelo perito apenas com base em relatos dos beneficiados. Tendo em vista a diferença entre os valores efetivamente aportados pela União e pelo município (R$ 461.561,97) e a execução comprovada (R$ 365.691,13) , concluiu pela existência de dano ao erário no valor de R$ 95.870,84, dos quais 86,66% relativos ao aporte federal (R$ 83.081,67) (peça 156, p. 677-678) . Os responsáveis efetuaram o recolhimento dos valores a que foram condenados judicialmente (peça 156, p. 911- 913 e 942-945) , o que ensejou o desbloqueio de seus bens, que contou com a anuência do MPF e da Funasa (peça 156, p. 953-954 e 961) ."
10.	A partir dessas informações, fica claro que, com base na sentença proferida na ação civil de improbidade administrativa tratando dos mesmos fatos apurados nesta TCE, foi imputado aos responsáveis, em razão da inexecução parcial, débito no valor de R$ 83.081,67 correspondente aos recursos federais aplicados. Como esse débito foi fundamentado em detalhado laudo pericial, descrevendo a situação de cada um dos 101 módulos sanitários construídos, acolho o posicionamento da Secex-TCE e do MPTCU no sentido de que esse laudo pode ser aproveitado por este Tribunal, incluindo o ajuste promovido na sentença judicial (item 11 do excerto acima) para o estabelecimento do valor do débito neste processo.
11.	Além disso, conforme também informado nas alegações de defesa, o valor do débito imputado na esfera judicial foi recolhido naquela instância, acrescido dos consectários legais, totalizando a devolução, em recursos federais, o valor de R$ 189.024,28 em 29/07/2020 (peça 156, p. 913) .
12.	Dessa forma, acolhendo a proposta do MPTCU, as presentes contas devem ser julgadas irregulares, com imputação do débito apurado no valor histórico de R$ 83.081,67 solidariamente ao ex-prefeito e à empresa contratada. Considerando que o valor do débito, devidamente corrigido, já foi recolhido na esfera judicial, cabe ao Tribunal dar quitação aos responsáveis em relação ao débito.
13.	Deixo de acolher a proposta de imputação de débito exclusivamente ao ex-prefeito referente à parcela no valor de R$ 4.237,94, em razão da sua baixa materialidade, o que tornaria o custo da cobrança maior do que o débito imputado, já que o valor do débito principal já foi recolhido.
14.	Deixo também de acolher a proposta do MPTCU de imputação de débito adicional no valor de R$ 53.340,87 individualmente ao ex-prefeito. O fundamento para essa proposta é o não atingimento de etapa útil em relação a 17 módulos sanitários que não foram ligados à rede de esgoto, tampouco tiveram fossas, sumidouros e caixas de gordura construídos. Todavia, entendo que, apesar da ausência da construção dos meios de evasão dos efluentes dos módulos, existe a possibilidade de que haja essa complementação a posteriori. Assim, nos termos da jurisprudência do Tribunal, havendo a possibilidade de aproveitamento daquilo que foi construído, o débito deve corresponder apenas à parte não executada. E a imputação de débito pela não execução desses itens já constou do débito imputado na esfera judicial.
15.	Neste ponto, mostra-se pertinente abordar o requerimento das partes, por ocasião da apresentação das alegações de defesa, de julgamento pela improcedência da presente tomada de contas especial, com determinação para sua extinção e consequente arquivamento. Embora a Secex-TCE tenha rejeitado adequadamente a petição, entendo caber aqui algumas considerações adicionais.
16.	Em primeiro lugar, ante o princípio da independência das instâncias, o julgamento, na instância judicial, envolvendo os fatos objeto desta TCE e a quitação do débito naquela instância não obsta o julgamento da tomada de contas especial no âmbito deste Tribunal, tendo em vista a sua jurisdição própria conferida pelos arts. 70, parágrafo único, e 71, inciso II, da Constituição Federal de 1988.
17.	Em segundo, o julgamento pela irregularidade das presentes contas, em que pese a quitação do débito em 29/07/2020 (peça 156, p. 913) , previamente à autorização da citação, ocorrida em 02/08/2021 (peça 142) , tem como fundamento legal o art. 12, § 2º, da Lei 8.443/1992, que assim dispõe:
"Art. 12. Verificada irregularidade nas contas, o Relator ou o Tribunal:
 (...) 
§ 2° Reconhecida pelo Tribunal a boa-fé, a liquidação tempestiva do débito atualizado monetariamente sanará o processo, se não houver sido observada outra irregularidade nas contas."
18.	No presente caso, apesar da liquidação tempestiva do débito atualizado monetariamente, não há como reconhecer a boa-fé dos responsáveis, uma vez que o ex-prefeito efetuou pagamentos por serviços não realizados, enquanto a empresa contratada recebeu esses pagamentos por serviços não prestados. Ademais, a liquidação do débito somente foi efetuada após condenação na justiça federal em decorrência de sentença proferida na ação civil de improbidade administrativa interposta pelo Ministério Público Federal. Assim, mostra-se perfeitamente cabível o julgamento pela irregularidade das presentes contas no âmbito deste Tribunal, com a consequente imputação de débito e multa aos responsáveis, aproveitando-se o pagamento do débito realizado na esfera judicial para dar-lhes quitação.
19.	Quanto à correção do fundamento da multa imputada à empresa, deixo de acolher a proposta do MPTCU de utilizar o art. 58 da LOTCU, ao mesmo tempo que acolho a proposta da unidade técnica de fundamentá-la no art. 57, uma vez que a empresa está sendo condenada em débito. Dessa forma, apesar de o débito já ter sido quitado, não vejo óbice para a aplicação das disposições do art. 19, caput, da mesma lei.
20.	Não incide no presente caso a prescrição da pretensão punitiva, uma vez que a irregularidade sancionada ocorreu em 29/06/2012, data do último pagamento irregular efetivado, e o ato de ordenação da citação ocorreu em 02/08/2021, não tendo decorrido, assim, o prazo prescricional de dez anos, nos termos do Acórdão 1441/2016-TCU-Plenário.
21.	Por fim, deixo de acolher a proposta de se autorizar, desde já, o parcelamento da dívida, por entender que essa autorização depende de solicitação expressa por parte dos devedores. Em razão da previsão legal, acolho a proposta de enviar cópia do Acórdão à Procuradoria da República no Estado do Paraná, para ciência, uma vez que aquele Parquet federal já adotou as medidas judiciais cabíveis por meio da ação civil de improbidade administrativa mencionada nestes autos.
	Ante o exposto, manifesto-me por que o Tribunal aprove o acórdão que ora submeto à apreciação deste Colegiado.
TCU, Sala das Sessões, em 4 de outubro de 2022.
AUGUSTO SHERMAN CAVALCANTI 
Relator